臺灣高雄地方法院民事判決　　　　　　 99年度重訴字第254號
原　　　告　周歐月秀
訴訟代理人　周財和
複 代理 人　藍秋雲
被　　　告　吳夙淳
訴訟代理人　陳建誌律師
上列當事人間請求損害賠償事件，本院民國100 年2 月24日言詞
辯論終結，判決如下：
    主      文
被告應給付原告新臺幣壹佰玖拾柒萬壹仟玖佰貳拾柒元，及自民
國九十九年七月十三日起至清償日止，按週年利率百分之五計算
之利息。
原告其餘之訴駁回。
訴訟費用由被告負擔百分之三十，餘由原告負擔。
本判決第一項於原告以新臺幣伍拾柒萬元供擔保後，得假執行；
但被告如以新臺幣壹佰玖拾柒萬壹仟玖佰貳拾柒元為原告預供擔
保後，得免為假執行。
原告其餘假執行之聲請駁回。
    事實及理由
一、本件原告起訴主張：被告於民國98年11月23日下午5 時許，
    駕駛車號P5-0399 號自用小客車，沿高雄市旗山區（即前高
    雄縣旗山鎮，下同）延平一路由東往西方向行駛，行至該路
    旗山便橋西向前方，適原告騎乘車號OUD-193 號重型機車沿
    同路同方向在前方行駛，被告本應注意車前狀況並隨時採取
    必要之安全措施，且汽車超車時，後行車應俟前行車減速靠
    邊或以手勢或兩右方向燈表示允讓後，後行車始得超越，超
    越時應顯示左方向燈並於前車左側保持半公尺以上間隔超過
    ，行至安全距離後，再顯示右方向燈駛入原行路線，而當時
    天候晴，有日間自然光線，柏油路面乾燥、無缺陷，道路無
    障礙、視距良好，應無不能注意之情事，竟疏未注意，冒然
    自左後方超越原告之機車，被告所駕駛自小客車右後門與原
    告機車左把手發生擦撞，致原告人車倒地（下稱系爭事故）
    ，受有頭部外傷併左側顱骨骨折及右側顱內出血等傷害（下
    稱系爭傷害）。而被告因上開過失而導致發生系爭事故並致
    原告受有系爭傷害，而涉犯過失傷害罪，業經臺灣高雄地方
    法院檢察署檢察官偵查後，以該署99年度偵字第16903 號檢
    察官聲請簡易判決處刑書，向本院刑事庭聲請簡易判決處刑
    ，並經本院刑事庭以99年度交簡字第117 號刑事判決判處有
    期徒刑3月，如易科罰金，以新臺幣（下同）1,000元折算1
    日在案。原告系爭事故支出醫療費用119,013 元、看護費用
    360萬元、不能工作損失350萬元、車輛維修費用3,750 元、
    精神上損害200 萬元，在扣除富邦產物保險公司所給付之理
    賠金後，合計尚有9,133, 177元之損害。為此，爰依侵權行
    為法律關係提起本訴。並聲明求為判決：(一)被告應給付原告
    9,133,177 元，及自起訴狀繕本送達翌日起至清償日止，按
    週年利率5％計算之利息；(二)原告願供擔保，請准宣告假執
    行。
二、被告則以：固不爭執系爭事故之發生而致原告受有系爭傷害
    乙事，惟如依車禍鑑定報告認系爭事故之發生，係因被告超
    車未保持安全間隔所致，則應係被告車輛之右前車身與原告
    擦撞，而非如車禍現場照片般為原告與被告車輛之右後車身
    擦撞，顯見系爭事故非被告自後方超越原告所導致，而係兩
    車均未保持安全距離，原告亦屬與有過失。另原告已高齡71
    歲，已逾65歲強制退休年齡，而無工作能力，自無不能工作
    之損失，再縱有損失，亦應由原告舉證。又原告受看護時間
    究需多久，難以判斷，且原告於偵查中已得步行，應無看護
    之必要。而精神慰撫金200 萬元之請求顯屬過高等語，資為
    抗辯，並聲明求為判決：(一)原告之訴駁回；(二)如受不利判決
    ，願供擔保請准宣告免為假執行。
三、兩造爭執與不爭執事項：
（一）不爭執事項：
    (一)原告因系爭事故而受有系爭傷害。
    (二)被告自認就系爭事故發生確有過失。
    (三)原告已支出醫療費用119,013元。
    (四)原告已領有強制汽車責任險給付89,586元，其中52,686元
      為醫藥費用、32,400元為看護費用、4,500 元為救護車費
      用。
    (五)被告前曾給付12,000元予原告作為慰問金，兩造同意自原
      告醫療費用請求中扣除。
    (六)兩造均同意如原告因系爭事故受有系爭傷害如有看護之必
      要，看護費用每日以1,000元計算。
（二）爭執事項：
    (一)原告是否與有過失？
    (二)原告於系爭事故發生時是否仍有工作，而得請求不能工作
      損失？
    (三)原告有無受看護之必要？如有，應受看護之時間多久？看
      護費用應如何計算？
    (四)如原告請求有理由，所得請求之各項金額應以若干為適當
      ？
四、本院之判斷：
（一）原告是否與有過失部分：
    (一)按汽車行駛時，駕駛人應注意車前狀況及兩車併行之間隔
      ，並隨時採取必要之安全措施；汽車超車及讓車時，欲超
      越同一車道之前車時，須先按鳴喇叭二單響或變換燈光一
      次，而前行車減速靠邊或以手勢或亮右方向燈表示允讓後
      ，後行車始得超越。超越時應顯示左方向燈並於前車左側
      保持半公尺以上之間隔超過，行至安全距離後，再顯示右
      方向燈駛入原行路線，道路交通安全規則第101條第1項第
      3款、第5款分別定有明文。
    (二)經查，系爭事故係由被告於98年11月23日下午5 時許時，
      駕駛車號P5-0399 號自用小客車，沿高雄市旗山區○○○
      路由東往西方向行駛，行至該路旗山便橋西向前方，擦撞
      沿同路同方向在前方行駛之騎乘車號OUD-193 號重型機車
      之原告，致原告人車倒地並受有系爭傷害等情，除經被告
      不予爭執外，復有前高雄縣政府警察局旗山分局車禍調查
      筆錄、前高雄縣政府警察局旗山分局道路交通事故照片黏
      貼紀錄表、道路交通事故現場圖、道路交通事故調查報告
      表附卷可參（見高雄縣政府警察局旗山分局道路交通事故
      調查影卷第5頁背面至8頁，下稱警卷）；至被告雖辯稱：
      系爭事故非其自後方超車所致，如係超車應是被告車輛右
      前車身與原告擦撞，而非本件車輛照片所示之被告車輛右
      後車身與原告擦撞，故系爭事故應係兩造均未保持安全距
      離云云。然觀諸前高雄縣政府警察局道路交通事故照片黏
      貼紀錄表，原告騎乘之重型機車左側把手與被告所駕駛之
      自小客車右側車門均有擦撞刮痕（見警卷第8 頁），且被
      告所駕駛之自小客車，其車門上之刮痕係呈現前高後低之
      勢，則由原告所駕駛之機車係以左側把手與被告發生擦撞
      ，又於發生事故後，旋即倒地，顯見應可認係被告自後超
      車，而後因原告所駕駛之機車於擦撞後倒地，方於被告車
      門上遺留前高後低之痕跡；再佐以原告機車倒地後之刮地
      痕為依道路順行方向即沿延平一路往旗山東往西方向而長
      達7.5公尺（見警卷第5頁背面），足見應係被告自原告後
      方駕車行駛不慎擦撞原告機車左把手後而肇事，否則，如
      係被告辯稱般之兩造均未保持安全距離而擦撞，原告機車
      倒地滑行方向應係向騎乘方向之右側突然偏離倒地，不致
      造成長達7.5公尺且由東向西，即向前以順行方向延伸之
      刮地痕，是於被告未積極立證其非自後方超車而擦撞原告
      ，其所為之抗辯，難為其有利之認定。
    (三)再者，觀系爭事故發生後，原告所駕駛機車所遺留之刮地
      痕，其起始點僅距路旁約0.9 公尺，有上揭道路交通事故
      現場圖附卷可憑，堪認原告當時於行進時應已儘可能靠右
      行駛；又被告於警訊時既均稱其先前未曾注意原告駕車行
      駛於前，堪認被告並未依前開規定，先予鳴喇叭二單響或
      變換燈光一次，則原行駛在前之原告，自難注意被告將自
      後超越，是客觀上自難認原告就系爭事故之發生，有何過
      失存在。
    (四)又系爭事故發生時，天氣晴、日間自然光線、視距良好，
      事故現場路面乾燥無缺陷，且被告持有相當之駕駛執照等
      情，此有前高雄縣政府旗山分局道路交通事故照片黏貼紀
      錄表、道路交通事故調查報告表附卷可憑（見警卷第6至8
      頁）。衡情被告應無不能注意之情事，然被告仍疏未注意
      其車前狀況，又在未為一定警示之情形下，貿然超車，復
      於超車亦未保持一定間隔距離而撞傷原告，致原告受有系
      爭傷害，自堪認被告確有過失，且該行為與原告受有系爭
      傷害間具有相當因果關係。
    (五)再佐以本院曾就系爭事故委請臺灣省高屏澎區車輛行車事
      故鑑定委員會進行肇事分析，而據其所為鑑定意見為：「
      1.吳夙淳小客車超越未保持安全間隔為肇事原因原因。2.
      周歐月秀駕駛重機車直行，無肇事因素。無照駕駛有違規
      定」，且再經其覆議鑑定亦維持上開原鑑定意見，此有臺
      灣省高屏澎區車輛行車事故鑑定委員會之高屏澎區第9900
      33號鑑定意見書、臺灣省車輛行車事故覆議鑑定委員會鑑
      定100年1月10日覆議字第1006200114號函在卷可稽（見臺
      灣高雄地方法院檢察署99年度偵字第1690 3號偵查卷宗第
      8 頁、本院卷第73頁）。準此以觀，益徵系爭事故之發生
      ，實係被告超車不當所肇事，是尚難認本件原告就系爭事
      故之發生，有何過失，則被告抗辯原告亦有過失，即非可
      採。
（二）原告於系爭事故發生時是否仍有工作，而得請求不能工作
      損失部分：
      原告主張其於系爭事故發生時於其配偶共同務農，每人每
      年收入約有35萬元，而依臺灣女性平均餘命約82歲，是原
      告因系爭事故受有10年不能工作損失云云，惟查原告於系
      爭事故發生時已高齡71歲，顯已逾65歲強制退休之年齡。
      再者，務農為高度勞動性質，衡情於70餘歲之人是否仍得
      持續從事此類高度勞動程度及費力之農業工作直至餘命終
      止，已非無疑。雖證人即原告所屬里之里長柯和輝曾到庭
      證稱：原告是從事農業，在種香蕉，於受傷前，幾乎整年
      都在那邊等語（見本院卷第69頁），然依證人即向原告其
      及配偶收購香焦之人郭文明所證述：大部分之時間，香蕉
      都是周先生（即原告配偶）載過來的，至於原告在車禍前
      與車禍後之交易量是否有差別，則不太清楚等語（見本院
      卷第68頁），則由證人郭文明之證詞，既無法確實在系爭
      事故發生前後，原告及其配偶所生產並交付之香蕉量有明
      顯差距，則原告是否確因系爭事故而受有實際之損害，即
      非無疑；再參酌原告之高齡，在原告未能為其他舉證之情
      形下，亦難僅憑系爭事故前原告仍有工作之事實，即認如
      未發生系爭事故，原告仍有持續工作之能力，而因系爭事
      故之發生方致無法工作，是原告此部分之主張，自難認為
      有理由。
（三）原告有無受看護之必要？如有，應受看護之時間多久？看
      護費用應如何計算之部分：
      查原告所受系爭傷害為頭部外傷，左側顳骨骨折及右側硬
      腦膜下出血，接受右側顱骨切除病移除血塊，於99年3 月
      11日接受右側顱骨成形手術，此有國軍高雄總醫院診斷證
      明書在卷可參（見警卷第4至5頁），應可認定。又本院經
      就原告所受系爭傷害有無受看護必要部分函詢國軍高雄總
      醫院，而據其函覆為原告目前意識清楚，但認知功能不良
      ，常有頭痛、頭暈及左側肢體較無力，偶有跌倒情形，至
      今仍需專人照顧，需多久時間尚無可得知，亦無法預估「
      可否」回復自理生活或「何時」可回復自理生活等情，有
      國軍高雄總醫院99年12月14日醫雄企管字第0990007190號
      函及同院100年1月18日醫雄企管字第10000000356 號函（
      見本院卷第61、78頁）。本院審酌原告年事已高，頭部因
      系爭事故受有重大損害並接受手術治療，並因此行動不便
      ，認知功能受損及頭痛頭暈的後遺症，參以前開國軍高雄
      總醫院於100年1月18日之上揭回函意旨，應可認至少自系
      爭事故發生後至100年2月22日止，共計1年3個月（即15個
      月）期間，原告均有受看護之必要。本件原告於本院審理
      期間既表示本件同意就看護費之部分，先僅請求至100年2
      月22日，即合計1年3個月（見本院卷第89頁），又兩造既
      同意以每日1,000 元為看護費用支出之計算，本院認亦屬
      適當。是原告得請求看護費用應為45萬元【計算式：1,00
      0×30×15＝450,000】。
（四）原告除看護費用外，其餘所得請求之各項金額以若干為適
      當之部分：
    (一)醫療費用：
      原告主張因系爭事故支出醫療費用119,013 元之事實，業
      據其提出醫療費用收據（見本院卷第94至105 頁）為證，
      又為被告所不爭執，應堪予認定。
    (二)機車維修費用：
      此部分之費用，因原告於本院審理期間，業已捨棄（見本
      院卷第89頁），是此部分之金額，本院爰不再加以審酌，
      併此敘明。
    (三)精神慰撫金部分：
      按慰撫金之賠償其核給之標準固與財產上損害之計算不同
      ，然非不可斟酌雙方身分資力與加害程他各種情形核定相
      當之數額，最高法院著有51年台223 號判例可資參照。經
      查，原告因系爭事故受有頭部重大傷勢並進行頭部手術，
      必須忍受治療期間肉體上之諸多疼痛及不便，且原告年事
      已高，至今仍有認知功能不良，常頭痛、頭暈及左側肢體
      較無力，偶有跌倒情形，需依賴家人之扶助及照顧等，是
      原告主張其精神上受有重大痛苦，情節應屬重大，堪值採
      信。查原告年齡70餘歲，98年度年所得為20,486元，原先
      係從事務農工作，名下無財產；被告98年度年所得為1,70
      8,761 元，名下有投資數筆，財產總額約為24,885,000元
      。本院審酌原告之經濟狀況、受傷程度、年齡及被告經濟
      能力、本件過失情節等上情，認原告請求精神慰撫金200
      萬元，實屬過高，應以150萬元，較為允當，逾此部分之
      請求，不能准許。
    (四)至不能工作之損失部分，原告既不能證明確有此部分之損
      害，已如前述，則原告此部分之主張，亦屬不能准許。
（五）再按保險人依強制汽車責任保險法規定所為之保險給付，
      視為被保險人損害賠償金額之一部分，被保險人受賠償請
      求時，得扣除之，強制汽車責任保險法第32條定有明文。
      原告自承其分別受領52,686元、32,400元強制險醫療費用
      、看護費用之理賠，尚未扣除於本件之請求，被告對此亦
      不爭執，並業據其提出強制險保險金理賠明細在卷可參（
      見本院卷第23頁）。揆諸上開規定，原告得請求之金額，
      應扣除其已領取強制責任保險理賠金部分，是原告得請求
      看護費用部分之金額為417,600元【計算式：450, 000 －
      32,400＝417,600 】、醫療費用部分之金額為66,327元【
      計算式：119,013－52,686＝66,327 】，又被告曾給付原
      告12,000元作為慰問金，兩造均同意自原告請求醫療費用
      中扣除（見本院卷第89頁），是原告得請求醫療費用之金
      額為54,327元【計算式：66,327－12,000＝54,327】。
（六）承上，原告得請求之金額為1,971,927元【計算式：417,6
      00＋54,327＋1,500,000＝1,971,927】。
五、綜上所述，原告依侵權行為法律關係，請求被告賠償原告1,
    971,927元，及自起訴狀繕本送達翌日（即99年7月13日）起
    至清償日止，按週年利率5%計算之利息，為有理由，應予准
    許。逾此範圍之請求，並無理由，應予駁回。
六、兩造均陳明願供擔保，聲請宣告假執行，或免為假執行，經
    核原告勝訴部分，皆合於法律之規定，爰分別酌定相當之擔
    保金額宣告之；至原告敗訴之部分，其假執行之聲請即因訴
    經駁回而失所依附，不予准許，爰一併予以駁回。
七、本案事證已臻明確，兩造其餘攻擊防禦方法、證據，經本院
    審酌後，核與判決結果不生影響，爰不逐一論述，附此敘明
    。
據上論結，本件原告之訴，為一部有理由，一部無理由，並依民
事訴訟法第79條、第390條第2項、第392條第2項，判決如主文。
中    華    民    國   100    年    3     月    10    日
                      民事第六庭法  官  李怡諄
以上正本係照原本作成。
如對本判決上訴，須於判決送達後20日內向本院提出上訴狀。如
委任律師提起上訴者，應一併繳納上訴審裁判費。
中    華    民    國  100    年    3      月    10    日
                                書記官  陳俊亦